臺灣高等法院民事判決　　　　　　　　 96年度重上字第184號
上　訴　人　甲○○
訴訟代理人　林清漢律師
複　代理人　丙○○
被　上訴人　乙○○
訴訟代理人　洪士淵律師
上列當事人間請求塗銷預告登記事件，上訴人對於中華民國96年
2月2日臺灣桃園地方法院95年度重訴字第247號第一審判決提起
上訴，本院於96年10月23日言詞辯論終結，判決如下：
    主      文
上訴駁回。
第二審訴訟費用由上訴人負擔。
    事實及理由
一、被上訴人主張：坐落桃園縣中壢市○○段72地號土地所有權
    應有部分100000分之7038，及同縣市○○段370之1地號土地
    所有權全部（以下簡稱系爭土地）為被上訴人所有，嗣經上
    訴人於民國95年3月31日辦理預告登記（以下簡稱系爭預告
    登記）。惟系爭預告登記係由上訴人夥同訴外人呂金青、詹
    勳格等人，趁被上訴人身體不適，甫自財團法人長庚紀念醫
    院辦理出院，而以辦理遷移戶口為由，要求被上訴人簽署預
    告登記同意書，被上訴人因身體狀況不佳，無法詳查，又因
    上訴人為被上訴人之胞妹，未起疑心，詎料上訴人竟持其為
    被上訴人保管之身分證、印鑑章、土地所有權狀及同意書，
    擅自辦理系爭土地之預告登記，致使被上訴人無法處分系爭
    土地。茲上訴人始終無法證明系爭預告登記所保全之請求權
    為何，且上訴人提出之信託契約書成立日期為95年6月19日
    ，距系爭預告登記之日期已相隔3個半月，該信託契約不能
    作為上訴人所欲保全之移轉登記請求權之依據，縱兩造間有
    信託契約，被上訴人亦以民事準備書狀(三)繕本之送達，終止
    信託契約，是本件預告登記所保全之請求權根本不存在。爰
    依民法第767條所有權侵害排除請求、民法第179條不當得利
    之利益返還請求權，請求上訴人應塗銷系爭預告登記。原審
    判決被上訴人勝訴。上訴人不服提起本件上訴，對上訴人之
    上訴，聲明：上訴駁回。
二、上訴人則以：被上訴人自幼腦性麻痺，欠缺語言表達能力，
    於92年9月10日在未經家人知悉之情形下，與訴外人翁寶香
    辦理結婚登記。嗣上訴人竟發現被上訴人將其所有之不動產
    即桃園縣中壢市○○段370號土地、同段77地號土地及同段
    33建號建物分別以贈與或買賣方式移轉登記於翁寶香名下後
    ，被上訴人已無其他任何存款，上訴人為保障被上訴人未來
    基本生活條件，始與家人及被上訴人協商後，辦理系爭預告
    登記。嗣復於95年6月22日補辦理簽訂書面信託契約，是以
    上訴人自得依信託關係請求被上訴人移轉信託財產，自得為
    系爭預告登記。再者，原中壢市○○段40地號土地（以下簡
    稱40號土地）為被上訴人及訴外人呂金青共有，於高鐵公司
    徵收時，由呂金青給付被上訴人新台幣（下同）1,420,000
    元，被上訴人同意高鐵公司徵收後補償地由呂金青取得，詎
    被上訴人取得中壢市○○段370-1號補償地（以下簡稱補償
    地）後，迄未依約移轉予呂金青，呂金青已將該請求權讓與
    上訴人，上訴人對被上訴人有補償地移轉登記請求權，亦得
    為預告登記等語，資為抗辯。上訴聲明：(一)原判決廢棄。(二)
    上廢棄判決，被上訴人第一審之訴駁回。
三、兩造不爭執之事實（見本院第25頁）：
　　上訴人於95年3月1日持被上訴人簽署之預告登記同意書就系
　  爭土地，向桃園縣中壢地政事務所申請辦理預告登記，請求
    權人均為上訴人，義務人均為被上訴人，限制範圍各為1000
    00分之7038及全部，請求事項均為本筆土地在未辦妥所有權
    移轉登記予請求權人前，不得移轉予第三人，預告登記內容
    依同意書之預告登記，並經該地政事務所以95年3月1日收件
    壢登字第96130號受理並登記在案乙節，有土地登記謄本及
    預告登記同意書為證（見原審卷第6頁至第8頁），復經桃園
    縣中壢地政事務所於95年10月24日以中地登字第0950010677
    號函檢送系爭預告登記申請書等文件附卷可稽（見原審卷第
    44頁至第52頁），堪信為真。
四、被上訴人主張兩造間並無任何債權或債務關係存在，則被上
    訴人就系爭土地為上訴人所為系爭預告登記，依民法第767
    條、第179條規定應予塗銷。惟為上訴人所否認，並以前揭
    情詞置辯，查：
  (一)按聲請保全左列請求權之預告登記，應由請求權人檢附登記
    名義人之同意書為之：一、關於土地權利移轉或使其消滅之
    請求權。二、土地權利內容或次序變更之請求權。三、附條
    件或期限之請求權。前項預告登記未塗銷前，登記名義人就
    其土地所為之處分，對於所登記之請求權有妨礙者無效，土
    地法第79條之1第1項、第2項定有明文。準此，預告登記係
    為保全一定之請求權而預為之限制登記，縱預告登記義務人
    曾出具同意書使權利人為預告登記，但若無上開所定之請求
    權存在，或於預告登記時，該請求權雖存在，但嗣後已因契
    約解除等而喪失，則預告登記義務人即得請求權利人塗銷預
    告登記。
　(二)上訴人主張系爭預告登記係為保全上訴人本於兩造間於95年
  　6月22日所訂信託契約得請求被上訴人移轉系爭土地所有權
    之權利等語。惟按信託法第1條規定：「稱信託者，謂委託
    人將財產權移轉或為其他處分，使受託人依信託本旨，為受
    益人之利益或為特定之目的，管理或處分信託財產之關係」
    。準此，契約信託行為須委託人以設立信託之意思，與受託
    人訂定契約，並將財產權移轉或為其他處分予受託人，使受
    託人依信託本旨，為受益人之利益或為特定目的，管理或處
    分信託財產之要物行為。易言之，契約信託行為除須具備意
    思表示等法律行為為一般成立要件外，尚須有標的物之財產
    權移轉及現實交付等處分行為，信託契約始能成立，是信託
    物權之移轉為信託契約之特別成立要件。亦即委託人如僅與
　  受託人簽訂信託契約，而未將財產權移轉於受託人，信託仍
    未成立。本件上訴人主張兩造間訂有信託契約乙節，固據提
    出經公證人古瑞玉公證之信託契約書為證（見原審卷第111
    頁至第112頁），惟被上訴人迄未將系爭土地所有權移轉與
    上訴人，為兩造所不爭，依上開說明，本件信託尚未成立，
    則上訴人主張其依上開信託契約取得請求被上訴人移轉系爭
    土地所有權之權利云云，自非可採。況兩造係於95年3月1日
    為預告登記後之95年6月22日始訂立前揭信託契約書，則兩
    造為預告登記時，上訴人對被上訴人尚未有任何債權發生，
    此外，上訴人復未能舉證證明斯時上訴人對被上訴人有其他
    任何請求權存在，揆諸前開說明，被上訴人主張系爭預告登
    記欲保全之請求權自始不存在乙節，應為可採。至上訴人主
    張被上訴人因智能不足，無謀生能力，其生活起居向由父母
    及兄弟姐妹照顧，為保障其日後生活無虞，乃訂立系爭信託
    契約云云。僅係兩造訂立信託契約之緣由，與兩造為系爭預
    告登記時未有任何債權存在而不得為預告登記無涉，上訴人
    以訂立信託契約為由而為預告登記，顯屬無據。
  (三)又上訴人嗣於本院主張40地號土地原為被上訴人及訴外人呂
    金青共有，於高鐵公司徵收時，由呂金青給付被上訴人1,42
    0,000元，被上訴人同意高鐵公司徵收後之補償地由呂金青
    取得，詎被上訴人取得補償地後，迄未依約移轉予呂金青，
    呂金青已將該請求權讓與上訴人云云，固據提出債權轉讓契
    約書乙件為證（見本院卷第30頁）。惟查，核閱該債權轉讓
    契約書係於96年5月26日書立，即上訴人亦係於95年3月1日
    為系爭預告登記後之96年5月26日始取得前揭請求權，且上
    訴人就其取得前揭債權係在系爭預告登記後，亦經上訴人自
    認在卷（見本院卷第90頁反面），則兩造為預告登記時，上
    訴人對被上訴人就補償地移轉登記請求權尚未發生，揆諸前
    開說明，被上訴人主張系爭預告登記欲保全之請求權自始不
　　存在乙節，亦應可採。
　(四)綜上，兩造為預告登記時，上訴人對被上訴人既未有任何請
  　求權存在，本不得為預告登記，而依土地法第79條之1第2項
    規定，預告登記未塗銷前，登記名義人就其土地所為之處分
    ，對於所登記之請求權有妨礙者無效。則上訴人於系爭土地
    所為系爭預告登記，對被上訴人就系爭土地之所有權顯有妨
    害，被上訴人依民法第767條中段規定，請求上訴人塗銷系
    爭預告登記，於法有據，應予准許。
五、綜上所述，被上訴人主張兩造為系爭預告登記時，上訴人對
    被上訴人無任何請求權存在，為可採信。上訴人抗辯其對被
    上訴人有信託債權、補償地移轉登記請求權而得為預告登記
    ，均無可取。從而，被上訴人本於民法第767條中段規定，
    請求上訴人塗銷系爭預告登記，應予准許。是則原審判命上
    訴人塗銷，於法並無不合。上訴意旨指摘原判決不當，求予
    廢棄改判，為無理由，應予駁回。
六、本件事證已明，兩造其餘攻擊防禦方法及未經援用之證據，
    經本院審酌後，核與本件之結論，不生影響，爰不一一贅述
    ，附此敘明。
七、據上論結，本件上訴為無理由，依民事訴訟法第449條第1項
    、第78條，判決如主文。
中　　華　　民　　國　　96　　年　　11　　月　　6 　　日
              　　　民事第十一庭
                        審判長法　官   鄭雅萍
                              法　官   詹文馨
                              法　官   蘇芹英
正本係照原本作成。
如不服本判決，應於收受送達後20日內向本院提出上訴書狀，其
未表明上訴理由者，應於提出上訴後20日內向本院補提理由書狀
（均須按他造當事人之人數附繕本）上訴時應提出委任律師或具
有律師資格之人之委任狀；委任有律師資格者，另應附具律師資
格證書及釋明委任人與受任人有民事訴訟法第466條之1第1項但
書或第2項（詳附註）所定關係之釋明文書影本。
中　　華　　民　　國　　96　　年　　11　　月　　6 　　日
　　　　　　　　　　　　　　　書記官    林初枝
附註：
民事訴訟法第466條之1（第1項、第2項）：
對於第二審判決上訴，上訴人應委任律師為訴訟代理人。但上訴
人或其他法定代理人具有律師資格者，不在此限。
上訴人之配偶、三親等內之血親、二親等內之姻親，或上訴人為
法人、中央或地方機關時，其所屬專任人員具有律師資格並經法
院認為適當者，亦得為第三審訴訟代理人。
